臺灣高等法院臺中分院民事判決　　　　　94年度上易字第96號
上　訴　人　德保有限公司
法定代理人　丙○○
被　上訴人　台灣省機械技師公會
兼上 一 人
法定代理人　甲○○
上二人共同
訴訟代理人　林玲珠律師
複　代理人　乙○○
被　上訴人　戊○○
被　上訴人　丁○○
被　上訴人　己○○
上二人共同
訴訟代理人　林玲珠律師
上列當事人間損害賠償事件，上訴人對於中華民國93年12月22日
臺灣臺中地方法院93年度訴字第1917號第一審判決提起上訴，並
於本院為訴之追加（擴張），本院於94年12月6日言詞辯論終結
，茲判決如下：
    主  　　文
上訴及追加之訴均駁回。
第二審（含追加之訴部分）訴訟費用由上訴人負擔。
追加之訴部分假執行之聲請駁回。
    事實及理由
一、本件被上訴人丁○○、鄭源儀之經合法通知，未於言詞辯論
    期日到場，核無民事訴訟法第三百八十六條所列各款情形，
    依上訴人之聲請，關於其二人部分，由上訴人一造辯論，而
    為判決，先此敘明。
二、上訴人主張：伊係第105185號「壁紙包含發包材料於浪板內
    層之浪板製造結構」新型專利之專利權人，前以喬利鋼鐵工
    業股份有限公司（下稱喬利公司）、陳碧琴、黃明利、黃朝
    居、黃浴輝、嘉宏機械有限公司（下稱嘉宏公司）及陳嘉欽
    等人設置在南投縣草屯鎮○○路960號內之二台浪板製造機
    侵害上開專利權為由，向台灣南投地方法院（下稱南投地院
    ）訴請拆除並銷毀所設置之浪板製造機及製成品，並聲明不
    得再裝設使用，經南投地院以90年度重訴字第133號判決以
    台灣省機械技師公會（下稱機械技師公會）92年1月8日機字
    第0102號函附專利侵害鑑定報告為依據，駁回前開伊之起訴
    及假執行聲請確定。然查，伊以前開專利權受嘉宏公司侵害
    所提起之多宗訴訟，由機械技師公會鑑定者，其鑑定意見均
    認前開專利權未受實質侵害，為法院判斷所採納者，伊均受
    敗訴之結果，然若由台灣科技大學、國立台灣大學慶齡工業
    研究中心、國立中興大學、國立中山大學、國立中正大學鑑
    定，或法院判斷未採機械技師公會之鑑定意見者，伊均獲勝
    訴判決。該機械技師公會鑑定意見均與其他機構見解岐異，
    其後被上訴人受彰化地院及案外人委託鑑定，其結論亦均一
    致而不利於伊，而其實際負責鑑定者均為被上訴人甲○○。
    該公會各次鑑定結論均不利於伊之事實，固無法作為認定有
    侵害伊權益之唯一根據，惟參照中興大學機鑑（92）第016
    號鑑定報告及高雄地院91年度重訴字第262號判決及說明、
    台中地院90年簡上字第18號判決、台灣高等法院高雄分院92
    年上字第25號判決、台灣高等法院93年度上字第1074號判決
    等及士林地院94年度執字第19203號判決，可以發現該公會
    認定事實，並非只是疏忽而認定事實有誤，其將事實刻意曲
    解，顯然是故意誤解事實，其故意誤解事實乃致鑑定結果不
    公正，因鑑定人亦具證據方法及法院輔佐人之地位，其曲解
    事實所為鑑定之結論自影響法院之判決，因而致伊之債權無
    法獲償，自屬故意侵害伊之權利。而被上訴人戊○○、丁○
    ○、己○○分別為機械技師公會之常務理、監事，對於受託
    鑑定之案件疏於行使審核及監察之職權，任由甲○○獨斷獨
    行，亦均與伊上開訴訟無法獲償有相當因果關係，對此鑑定
    亦應負過失責任。被上訴人等人自應依民法第184條之侵權
    行為法律關係對伊共負損害賠償責任，伊因此專利被侵害致
    生之損害甚鉅，姑先請求賠償新台幣（下同）160萬元，餘
    則保留等情，爰依上開法律規定，於原審起訴，先請求其中
    150萬元，繼於本院為訴之追加（擴張），追加請求10萬元
    ，求為命被上訴人等應連帶給付伊160萬元及自起訴狀繕本
    送達翌日起聲清償日止按年息百分之5加計遲延利息之判決
    。
三、被上訴人機械公會、甲○○、戊○○三人則以：按依民法第
    184條第1項規定，侵權行為之成立，應具備加害行為、行為
    不法、侵害權利、發生損害、加害行為與損害有相當因果關
    係等客觀要件及須有責任能力、有故意或過失等主觀要件。
    本件上訴人主張被上訴人等應負侵權行為損害賠償責任，自
    應就合於上開各項成立要件之事實舉證證明之，否則其請求
    即不應准許。上訴人雖以被上訴人認定第三人喬利公司之機
    器無座板之設計係錯誤之判斷，及成型槽、支輪、壁紙導輪
    ，應符合全要件原則及均等論實質相同及固定架及導槽架雖
    未符合全要件原則，然應有均等論實質相同，而主張被上訴
    人台灣省機械技師公會故意誤解事實云云，惟此要只其片面
    之詞，伊等均予否認，實則伊等為鑑定時，已就現場機器實
    物（待鑑定物）之構造、結構進行勘驗，且依上訴人之專利
    範圍逐一拍照採證，始解析待鑑定物品之構成，並與上訴人
    專利申請範圍獨立項之構成要件，依據全要件原則逐一進行
    分析比對，並無故遺漏或曲解任何構件之情事，經比對後待
    鑑定物確與上訴人之專利之要件並未相互符合，而依上訴人
    自承：「固定架及導槽架未符合全要件原則」及上訴人援引
    之中興大學之鑑定報告（參上訴人之附件7）亦記載：「待
    鑑定物在成型槽、上支輪、下支輪、導槽架等要件依據全要
    件原則比對係不相同」，由此可知，上訴人亦不否認待鑑定
    物與其專利範圍比對，並不符合全要件原則，重點在於有無
    均等論之適用，而此則攸關專業之判決，從而上訴人徒以鑑
    定結果對其不利，即謂被上訴人故意誤解事實與專業判斷無
    關而大舉對被上訴人興訟，誠屬率斷，自無足採。況鑑定意
    見僅係法院就事實認定之參考證據資料而已，其須經法院依
    自由心證為評價、取捨，始採為判決之基礎，並不直接反映
    於判決之內容，是上訴人受敗訴之判決，核與鑑定無直接之
    因果關係。上訴人之專利於本件並無遭侵害，已據南投地院
    判決所認定，其以伊等侵害其權利請求賠償，已屬無據。縱
    認該法院之判斷錯誤，上訴人亦得以上訴救濟之，惟其拒不
    繳納裁判費，致上訴人不合法而遭駁回確定，退步言之，縱
    認上訴人果有因被上訴機械技師公會鑑定錯誤而受敗訴判決
    致生損害，亦因上訴人故意或過失而不依法律上之救濟方法
    除去其損害，被上訴人亦不負賠償責任（類推民法第186條
    第2項規定）。況查，上訴人於前開案件遭上訴駁回確定後
    ，旋即於同年7月間復以幾乎完全相同之原因事實（差別只
    在前開案件主張侵害專利權之機器有二台，本次主張為3台
    ），對喬利公司等人又提起排除侵害等訴訟，益徵其對喬利
    公司之損害賠償債權尚行使中殊無因上開伊等之鑑定而生損
    害之可言。上訴人另以其他法院就其他案件中之機器委託其
    他機關之鑑定結論指摘伊等之鑑定有誤，惟該鑑定乃與
    本件無關，自不能用諸於本件，而認伊等之鑑定有誤，並請
    求伊等賠償等語置辯。被上訴人己○○、丁○○未於本院到
    庭，據其二人於原審所陳，己○○則以：上訴人於起訴狀以
    臆測方式陳稱機械技師公會之鑑定存有明顯缺失、被上訴人
    等五人之故意或過失行為等語，而未舉證證明確有其事。而
    南投地院90年度重訴字第133號案件係由法官判決，機械技
    師公會僅依據專業知識參與鑑定，鑑定結困亦僅供法官參考
    ，是否為法官採用與公會無涉；丁○○則以：機械技師公會
    係由經國家考試合格之機械專業技師組成，上訴人所稱之鑑
    定報告係經由機械技師公會發交予被上訴人丁○○審核後送
    理事會決行，完全符合機械公會之鑑定流程辦理，上訴指控
    被上訴人丁○○對被上訴人機械公會出具之鑑定報告怠於審
    核而任令理事長甲○○獨斷專行等語，純屬其臆測，與事實
    不符等語，資為抗辯。
四、原審法院審理後，斟酌兩造之主張及攻擊防法之結果，認上
    訴人之訴為無理由，為其敗訴之判決，駁回上訴人在原審之
    訴及假執行之聲請。上訴人不服，提起上訴，並擴張起訴聲
    明求為判決：（一）原判決廢棄；（二）被上訴人甲○○、
    戊○○、丁○○、己○○及台灣省機械技師公會等5人應連
    帶給付伊160萬元及自起訴狀繕本送達翌日起至清償日止按
    週年利率百分之5計算之利息；（三）第一、二審訴訟費用
    均由被上訴人負擔。（四）願供擔保，請准宣告假執行。被
    上訴人則答辯聲明求為判決駁回上訴人之上訴及追加之訴。
五、兩造不爭執之事實：
　　上訴人係第105185號「壁紙包含發泡材料於浪板內製造結構
    」新型專利之專利權人，前以喬利鋼鐵工業股份有限公司（
    下稱喬利公司）、陳碧琴、黃明利、黃朝居、黃浴輝、嘉宏
    機械有限公司（下稱嘉宏公司）及陳嘉欽等人設置在南投縣
    草屯鎮○○路960號內之二台浪板製造機，侵害上開專利權
    為由，向臺灣南投地方法院（下稱南投地院）訴請拆除並銷
    毀所設置之浪板製造機及製成品，並聲明不得再裝設使用，
    經南投地院以90年度重訴字第133號判決以被上訴人台灣省
    機械技師公會92年1月8日機字第0102號函附專利侵害鑑定報
    告為依據，駁回前開上訴人之起訴及假執行聲請，上訴人雖
    提起上訴，但未據繳納裁判費，經本院以上訴不合法而駁回
    其上訴確定，嗣上訴人再於同年7月2日以喬利公司等人侵害
    其專利為由於台灣南投地方法院另行起訴請求賠償經受理在
    案。
六、就兩造間之爭執，本院之判斷：
　(一)按當事人主張有利於己之事實者，就其事實有舉證之責任，
　  但法律別有規定，或依其情形顯失公平者，不在此限，民事
    訴訟法第277條定有明文。又按因故意或過失，不法侵害他
    人之權利者，負損害賠償責任；故意以背於善良風俗之方法
　　，加損害於他人者，亦同。違反保護他人之法律，致生損害
　  予他人者，負損害賠償責任，但能證明其行為為無過失者，
    不在此限，亦為民法第184條第1、2項所明定，而為民法關
    於侵權行為之基本規範。損害賠償之債，以有損害之發生及
    有責任原因之事實，並二者之間，有相當因果關係為成立要
    件。即侵權行為之債成立，須具備加害行為，行為不法侵害
    權利發生損害，加害行為與損害間有相當因果關係暨有故意
    或過失之有責原因等要件，始足當之。故原告所主張損害賠
    償之債，如不合於此項成立要件，即難謂有損害賠償請求權
    存在，最高法院48年台上字第481號著有判例可資參照。至
    於行為與損害結果間，雖有如無該行為，即不致發生損害結
    果之關係，但此種行為，按諸一般情形，不適於發生該項損
    害結果者，即無相當因果關係。則本件上訴人主張被上訴人
    等應負侵權行為損害賠償責任，自應就被上訴人有侵權行為
    、上訴人受有損害及被上訴人之行為為具有有責原因與損害
    之發生有相當因果關係存在等事實舉證證明，始得認為其舉
    證責任毫無欠缺。
  (二)查上訴人起訴之原因事實，乃其於原審法院訴請訴外喬利公
    司等人損害賠償之訴，經台灣南投地方法院囑託被上訴人機
    械技師公會鑑定，因該院採取其鑑定意見，致使上訴人對於
    該案被告喬利公司、陳碧琴、黃明利、黃朝居、黃浴輝、嘉
    宏公司等排除專利侵害事件，遭該院以93年度重訴字第133
    號判決駁回為據，就其主張固提出南投地院90年度重訴字第
    133號判決、機械技師公會於91年12月30日因南投地院委託
    而就新型專利公告編號第230921號「壁紙包含發泡材料於浪
    板內層之浪板製造結構」出具之專利侵害報告、機械技師公
    會第三屆理監事名冊（均為影本）各一份為證，並以：所謂
    新型專利同一性質審定原則，依行政院73年度判字第1183號
    判決要旨即明確指出：「申請前已見於刊物或已公開使用，
    並不以二物品之形狀、構造或裝置完全同一為必要，苟二物
    之創作動機、目的、構造、作用、技術及功效之主要部分相
    同，而其不相同之附屬部分，僅係習用技術之轉換，為一般
    業者所容易想到者，即難為新型。」。另依專利法第103條
    第2項規定：新型專利範圉，以說明書所載之申請專利範圍
    為準，必要時，得審酌說明書及圖式，是以界定係採取折衷
    方式，即明文規定專利之保護應以申請專利範圍之內容及對
    前開專利範圍之解釋為依據，既不以專利說明書之全部，亦
    不僅以申請專利範圍之文義為其範圍。進而言之，於認定申
    請專利範圍時，亦應顧及文字表達之侷限性，從而，依新型
    專利之意義與目的觀之，基於熟悉該項技術之人士依其專業
    知識，自申請專利範圍並參酌說明及圖式所能得知具有相同
    作用或輕易置換可能性之替代性實施方法，同時配合亦應為
    專利權之保障範圍所及。又按專利法第105條準用同法第22
    條規定：申請新型專利，由專利申請人備具申請書、說明書
    、必要圖式及宣誓書，向專利專責機關申請之；又前開之說
    明書，除應記載申請範圍外，並應載明有關之先前技術、發
    明之目的、技術內容、特點及功效，使熟習該項技術者能瞭
    解其內容並可據以實施，另以同法第103條第2項規定：新型
    專利權範圍，以說明書所載之申請專利範圍為準，必要時，
    得審酌說明書及圖式，是以，應認我國專利法針對技術保護
    範圍之界定係採折衷主義，即明文規定專利保護範圍應以申
    請專利範圍內容及對前開專利範圍之解釋為依據，不以專利
    說明書之全部，亦不僅以申請專利範圍之文義為其範圍。進
    論之，於認定申請專利範圍時，亦應顧及文字表達之侷限性
    。從而，依新型專利之意義與目的觀之，基於熟悉該技術之
    人士依其專業知識，自申請範圍並參酌說明及圖式所能得知
    具有相同作用或輕易置換可能性之替代性實施方法，同時配
    合亦應為專利權之保護範圍所及。而喬利公司等仿造之系爭
    機器之漸縮凹槽實為上訴人所有專利形成槽（21）（21A）
    ，其下方設有座板（2），以固定成型槽，座板（2）之設置
　　目的，以鑑定報告認可產生不同寬度之摺邊是錯誤判斷，且
　  待鑑定樣品分別設置二固定對向之形成實與上訴人所有專利
    構造說明圖（2）（21A）相同設置於上支輪（22）上方相同
    ，其功能使壁紙產生摺邊；再系爭機器有上支輪（22）及不
    可調整之下支輪（23），故系爭機器以不可調整之下支輪（
    22）代替可調之圓型可轉動支輪（23），糸爭機器而有圓型
    可轉動之定位導輪，輪緣位置低於固定座（3），以利用固
    定座（3），作為使定位皮帶（4）前緣受其限制導引，其功
    能同定位皮帶端上端設置導槽架（31）；且系爭機器成型槽
    之前方確實有壁紙導輪（53），故系爭機器依要件原則、實
    質功能、及技術手段及實質達戌結果均與上訴人所有專利特
    徵相同，且成型槽（21）（21A）之配置在壁紙連續使用下
    ，壁指經成型槽（21A）引導後再進入成形槽（21）連續進
    行摺邊，並無間斷之情況，此為壁紙之韌性所致，為一般之
    常理，鑑定報告誤將成形槽（21A）用來導引該平坦壁紙之
    兩側緣之成型槽（21A）當成成形用途，致誤解為為間斷式
    摺邊，專利之成型槽，鑑定人未瞭解壁紙摺邊特性，（21）
    成型槽為壁紙成形之部分其長度較待鑑定之成形板為短；（
    21A）成形槽已將壁紙兩側緣固應約束，在經過壁外導輪53
    ，經52摺邊再進21成喇叭入口之成形槽，豈有刮擦較嚴重之
    情形；在浪板製造機之實施操作中支輪並不需要時時調整位
    置，而以橫樑代替下支輪將增加磨擦力，另外在操作過程中
    ，如有調整必要時可以分解重新鎖固或焊固於架體上，最終
    一樣可達到調整之相同功效，因此支輪之調整性，及設置方
    式對系爭機器與上訴人所有專利在使壁紙產生摺邊以達到確
    實入少、下輸送帶之結構及功效，雖屬重要不可或缺但支輪
    調整性可以視為非主要與必要技術的構成；系爭機器使用使
    用滾輪導引裝置與上訴人所有專利之導槽架組成元件不相同
    ，但機械結構上系爭機器之滾輪導引裝置導引輸送帶之二端
    之定位皮帶與上訴人所有之專利配合定位皮帶設置導槽架以
    導引輸送帶，僅為簡單容易產生之設計變化，二者具有相同
    之功效，可視均等技術內容實質相同。就前述新型專利同一
　　性質之實質審定原則辦理，嚴重違反專利權所賦予之保護範
　  圍及亦應顧及文字表達之侷限。並應參酌專利說明及圖示所
    能得知具有　相同作用或輕易置換可能性之替代性，非拘泥
    於申請專利範圍單純之文字解釋作為鑑定基礎，故該鑑定報
    告內容顯有嚴重錯誤云云，關於有責原因，其初於原審主張
    ：伊合理懷疑上開鑑定存有過失，於本院則改稱：惟參照中
    興大學機鑑（92）第016 號鑑定報告及高雄地院91年度重訴
　　字第262號判決及說明、台中地院90年簡上字第18號判決、
  　台灣高等法院高雄分院92年上字第25號判決、台灣高等法院
    93年度上字第1074號判決等及士林地院94年度執字第19203
    號判決，可以發現該公會認定事實，並非只是疏忽而認定事
    實有誤，其將事實刻意曲解，顯然是故意誤解事實，其故意
    誤解事實而致鑑定結果不公正云云。惟均為被上訴人等所否
    認，並以上情置辯。查上訴人所指於鑑定錯誤部分，關於其
    專利之範圍，所指侵害其專利之機器是否涉入該範圍，應如
    何為文字之解釋及如何探究鑑認，乃屬認知角度，取法範圍
    為緊抑鬆之問題，此經上訴人所舉中興大學、雲林科技大學
    、屏東科技大學、被上訴人機械技師公會及本院本庭另案職
    務上所知之國立中正大學之相關鑑定，均屬此種情形，則上
    訴人以其他有利於伊之鑑定結論或其他非直接有關之鑑定報
    告，即指被上訴人等本於其專業知識、經驗，認知角度有別
    所得之鑑定結論係屬錯誤，並臆斷其錯誤係出於過失，進而
    指為出於故意，無非主觀臆測之詞，尚難認為確切有據。況
    按諸鑑定，要只一種證據方法，即鑑定結果，僅供法院辦案
    之參考，非謂鑑定機關所認定之事實有絕對效力（民事訴訟
    法第2編第1章第3節第3目立法理由、最高法院93年度台上字
    第348號判決可資參照）。從而，法院採取鑑定報告意見與
    否，係法院就個案本諸經驗及論理法則，依自由心證認定事
    實存否及真偽之職權，尚非能遽論於一般情形，鑑定意見即
    能左右法院之判斷，而本件南投地院乃經調查證據經兩造辯
    論，始為事實之審認，是以，前開南投地院90年度重訴字第
    133號雖採取被告機械技師公會之鑑定意見，而為本件上訴
    人之敗訴判決，細繹該判決內容，乃已就其所存之鑑定報告
    （含國立中興大學、國立中正大學機械工程學系、財團法人
　　工業技術研究院及被告機械技師公會），分別就其可否採取
　  一一說明理由，其中就上訴人對於被上訴人機械技師公會所
    為鑑定結論之爭執，亦以相當篇幅論述，顯見，被上訴人機
    械技師公會所為鑑定結論，已經該院本諸經驗及論理法則，
    依自由心證認定事實存否及真偽之職權，詳加取捨。是上訴
    人於上開訴訟遭南投地院為敗訴之結果，此與被上訴人機械
    技師公會之鑑定，二者間顯無直接相當因果關係。況該判決
    經上訴人上訴本院後，係因上訴人未依法繳納裁判費而遭駁
    回上訴確定，有本院92年度重上字第65號判決影本存卷可查
    ，益見上訴人對於喬利公司等之訴訟敗訴確定，與被上訴人
    臺灣省機械技師公會之鑑定，二者間並無直接因果關係。即
    該鑑定是否有所錯誤，其錯誤是否出於故意或過失，上訴人
    是否因該敗訴判決而受有損害，該鑑定意見均非屬其責任原
    因。上訴人之專利範圍如何，該鑑定有無錯誤部分，即無庸
    一一加以審究。職是，上訴人聲請本院將系爭被上訴人所製
　　作之鑑定報告再送雲林　科技法律研究所、屏東科技大學機
　  械工程研究所，鑑定被上訴人所實施鑑定之依據有明顯錯誤
    及故意不依事實鑑定及將本件南投地院89年度全字第7號保
    全證據案所保全標的物鑑定有無侵害專利之事實，本院認為
    均無必要，附此敘明。
七、是以，被上訴人機械技師公會之鑑定與上訴人所述侵權行為
    之原因事實間，並無直接之因果關係，上訴人執其對嘉宏公
    司侵害所提起之多宗訴訟，由機械技師公會鑑定者，其鑑定
    意見均認伊前開專利權未受實質侵害，為法院判斷所採納者
    ，伊均受敗訴結果云云，逕訴請被上訴人等應連帶給付伊
    160萬元及自起訴狀繕本送達翌日起至清償日止，按年息百
    分之5計算之利息。而於原審先請求其中150萬元本息，於本
    院追加請求其餘之10萬元之本息，均屬無據，原審因而為上
    訴人敗訴之判決，駁回上訴人在原審之訴及假執行之聲請，
    依法並無不合。上訴及追加意旨，仍執陳詞，指摘原判決不
    當，聲明求予廢棄改判，並追加請求給付，均無理由，皆予
    駁回。追加部分，其訴無理由，假執行之聲請即失所附麗，
    併予駁回。
八、本件判決事實已臻斟經明確，兩造其餘攻擊、防禦方法，核
    與本件判決結論無影響，茲不一一贅述，併此敘明。
九、據上論結，本件上訴及追加之訴均無理由，依民事訴訟法第
    463條、第385條第1項前段、第449條第1項、第78條，判決
    如主文。
中　　華　　民　　國　　94　　年　　12　　月　　20　　日
　　                  民事第五庭審判長法　官  陳滿賢
                                      法　官  古金男
                                      法　官  朱　樑
以上正本係照原本作成。
如對本判決上訴，須於收受判決送達後二十日內向本院提出上訴
書狀，其未表明上訴理由者，應於提出上訴後二十日內向本院提
出上訴理由書 (須按他造人數附具繕本)。
上訴時應提出委任律師為訴訟代理人之委任狀。具有民事訴訟法
第四百六十六條之一第一項但書或第二項之情形為訴訟代理人者
，另應附具律師及格證書及釋明委任人與受任人有該條項所定關
係之釋明文書影本。
                                      書記官　陳俞豪
中　　華　　民　　國　　94　　年　　12　　月　　27　　日
                                                      Ｈ
